臺灣高等法院民事判決　　　　　　　　　　　　　　　　九十三年度再字第四四號
　　再審原告　　承鴻營造股份有限公司　　台北縣三重市○○路○段七七號一樓
　　法定代理人　李建樂
　　訴訟代理人　邱松根律師
　　再審被告　　台北自來水事業處
　　法定代理人　蔡輝昇
右當事人間損害賠償事件，再審原告對於中華民國九十三四月二十九日最高法院九十
三年度台上字第八六一號確定判決提起再審，本院判決如下：
    主      文
再審之訴駁回。
再審訴訟費用由再審原告負擔。
    事      實
甲、再審原告方面：
壹、聲明：
（一）台灣台北地方法院八十八年度訴字第五八二號、台灣高等法院八十九年上字第
      一三七三號、最高法院九十三年台上字第八六一號確定判決均廢棄。
（二）再審被告應給付再審原告新台幣一百八十萬零十元，及自八十八年二月十日起
      按年息百分之五計算之利息。
（三）願供擔保請准宣告假執行。
貳、陳述：除與原確定判決記載相同部分外，另補稱：
一、確定判決不利再審原告之唯一理由為就潛盾機掘徑之地下構造物，再審原告依約
    有調查之義務，因本件施工地點位於都市地區，其地下常有非屬地質構造之物體
    ，勢將影響潛盾工程之進行，故再審被告所交付之地質圖面雖無改良體之記載，
    再審原告所負調查義務仍不因此免除，系爭工程工期長達七百五十日曆天，於兩
    造訂約以迄完工期間內，位於潛盾掘徑之地下構造物自有可能發生變化，前開水
    泥體乃捷運局於八十三底灌漿所產生，屬兩造於八十三年六月三日訂約以後始存
    在之物體，再審原告非不得依其施工進度，藉由對各施工單位確認之程序，查悉
    該水泥改良體之存在，進而改變掘徑路線，避免潛盾機頭因接觸該改良體而受損
    ，乃未盡調查確認地下構造物之義務，致系爭工程因潛盾機刀刃面盤受損而停工
    ，殊難認非可歸責。
二、然查系爭潛盾隧道工程全長一六○○公尺，位在地下十二公尺深處施工，本件事
    故發生後，再審原告為準備檢修更換潛盾機面盤新品，在現場挖掘四公尺見方之
    工作井一個，深度僅七公尺，已花費約二千萬元，如果依原確定判決之認定，在
    施工掘進前須先作試挖，才可施工，則整個工程全長一六○○公尺至少須挖數百
    個工作井，費用須數億元，高出本件工程款數倍，且至少須花費半年至一年以上
    時間，顯非再審原告所能負擔，確定判決認再審原告未先試挖調查前進路線是否
    安全，致機器毀損不能施工係可歸責於再審原告，明顯違背社會經驗法則，且不
    合當事人立約時真意。
三、而關於系爭潛盾隧道工程施工掘進前是否應先作試挖，才可施工，經台灣省土木
    技師公會於九十一年九月二十七日之鑑定報告顯示，認為本件隧道工程係在地下
    深層施工，作業中並不適用先行做試挖了解地質狀況，故該鑑定報告足可証明本
    件工程再審原告不能完成為非可歸責，再審原告顯然即可受有利之判決，再審原
    告於確定判決事實審不及提出，係因在事實審言詞辯論終結後始經公會完成鑑定
    ，並經上訴第三審中提出做為証據，因第三審依規定不能斟酌，再審原告自得依
    民事訴訟法第四百九十六條第一項第十三款提起本件再審之訴。
四、按本件工程問題之癥結係系爭水泥灌漿物擋在應掘進工程之路線上，因地質不同
    ，原設計之潛盾機無法穿過，必須另外設計不同尺寸面盤刀刃之潛盾機才能繼續
    施工，與確定判決所指再審原告施工應注意之義務無干，確定判決認再審原告未
    於施工前注意試挖，探查地層地質，原潛盾機面盤受損，不能繼續履行契約給付
    義務，應屬可歸責云云，顯然不當。
參、證據：除援用原審（及發回前本院前審）提出者外，補提台灣省土木技師公會九
    十一年九月二十七日（九一）省土技字第三八七五號鑑定報告影本一份。
乙、再審被告方面：本件未行言詞辯論，無再審被告之聲明及陳述。
    理      由
一、本件再審原告對於最高法院九十三年台上字第八六一號、本院八十九年上字第一
    一三七三號、台灣台北地方法院八十八年度訴字第五八二號確定判決，認有民事
    訴訟法第四百九十六條第一項第十三款發現未經斟酌之証物，提起再審，其所持
    理由係以：本件系爭潛盾隧道工程施工掘進前是否應先作試挖，才可施工，經台
    灣省土木技師公會於九十一年九月二十七日之鑑定報告顯示，認為本件潛盾隧道
    工程係在地下深層施工，作業中並不適用先行做試挖了解地質狀況，則該鑑定報
    告足可証明本件工程再審原告不能完成為非可歸責，再審原告顯然即可受有利之
    判決，再審原告於確定判決事實審不及提出，在事實審言詞辯論終結後始經公會
    完成鑑定，並經上訴第三審中提出做為証據，因第三審依規定不能斟酌，故再審
    原告自得依民事訴訟法第四百九十六條第一項第十三款之再審事由提起再審之訴
    ，並聲明求為判決如再審之聲明。
二、按民事訴訟法第四百九十六條第一項第十三款固規定「當事人發見未經斟酌之証
    物或得使用該証物者」，得為再審事由，但該款所謂當事人發見未經斟酌之證物
    ，係指前訴訟程序事實審之言詞辯論終結前已存在之證物，因當事人不知有此，
    致未經斟酌，現始知之者而言。若在前訴訟程序事實審言詞辯論終結前，尚未存
    在之證物，本無所謂發見，自不得以之為再審理由（參見最高法院二十九年上字
    第一○○五號判例意旨）。查，再審原告所持以主張再審之新証物即台灣省土木
    技師公會九十一年九月二十七日（九一）省土技字第三八七五號鑑定報告，實係
    再審原告於前訴訟程序事實審言詞辯論終結後之九十一年九月九日及九月十四日
    向台灣省土木技師公會聲請鑑定，於同年九月二十七日取得之鑑定報告，則縱令
    該項鑑定報告係屬事實審未經斟酌之証物，但鑑於再審原告係於前訴訟程序事實
    審言詞辯論終結後，始提出聲請，足証在事實審言詞辯論終結前該鑑定報告尚屬
    不存在，依前開判例意旨，即無所謂發見可言，自不得爰引作為再審之理由。
三、綜上所述，再審原告提起本件再審之訴，顯無理由，爰不經言詞辯論逕以判決駁
    回。
據上論結，本件再審之訴顯無理由，依民事訴訟法第五百零二條第二項、第七十八條
，判決如主文。
中　　　華　　　民　　　國　　九十三　　年　　　九　　　月　　二十二　　日
                                民事第九庭
                                    審判長法  官  李  瓊  蔭
                                          法  官  楊  豐  卿
                                          法  官  張      蘭
正本係照原本作成。
如不服本判決，應於收受送達後二十日內向本院提出上訴書狀，其未表明上訴理由者
，應於提出上訴後二十日內向本院補提理由書狀（均須按他造當事人之人數附繕本）
上訴時應提出委任律師或具有律師資格之人之委任狀；委任有律師資格者，另應附具
律師資格證書及釋明委任人與受任人有民事訴訟法第四百六十六條之一第一項但書或
第二項（詳附註）所定關係之釋明文書影本。
中　　　華　　　民　　　國　　九十三　　年　　　九　　　月　　二十四　　日
　　　　　　　　　　　　　　　　　　　　　書記官  應  瑞  霞
附註：
民事訴訟法第四百六十六條之一（第一項、第二項）：
對於第二審判決上訴，上訴人應委任律師為訴訟代理人。但上訴人或其他法定代理人
具有律師資格者，不在此限。
上訴人之配偶、三親等內之血親、二親等內之姻親，或上訴人為法人、中央或地方機
關時，其所屬專任人員具有律師資格並經法院認為適當者，亦得為第三審訴訟代理人
。
